【裁判字號】    98,易,2314
【裁判日期】    981123
【裁判案由】    詐欺
【裁判全文】
臺灣臺中地方法院刑事判決              98年度易字第2314號
公  訴  人  臺灣臺中地方法院檢察署檢察官
被      告  癸○○
            乙○○
上列被告等因詐欺案件，經檢察官提起公訴（98年度偵字第8477
、14265號），本院判決如下：
    主    文
癸○○、乙○○均無罪。
    理    由
一、公訴意旨略以：被告癸○○可預見向他人收取金融帳戶再交
    付予身分不詳之人使用，足供他人作為詐騙財物匯款之工具
    ，竟仍基於幫助他人詐欺取財之不確定犯意，於民國98年2
    月18日，受僱於真實姓名年籍不詳之人，以每日底薪新臺幣
    （下同）1,000元，每收1件獎金200元之代價，向他人收取
    金融帳戶等資料；被告乙○○可預見將金融帳戶交付予身分
    不詳之人使用，足供他人作為詐騙財物匯款之工具，竟亦基
    於幫助他人詐欺取財之不確定犯意，於98年(起訴書誤載為
    97年) 2月18日下午2時30分許，在臺中市○○路之麥當勞外
    ，將其所有之臺灣中小企業銀行臺中分行帳號00000000000
    000號帳戶(下稱中小企銀帳戶)之存摺影本、提款卡含密碼
    等物，交付予被告癸○○，被告癸○○再轉交給姓名年籍不
    詳、綽號「蘋果」之成年男子，而以此方式容認詐騙集團成
    員藉上開中小企銀帳戶遂行詐欺取財犯罪。嗣有詐騙集團成
    員取得上揭帳戶資料後，意圖為自己不法之所有，在拍賣網
    站上刊登競標商品之不實訊息，適有如附表所示之人上網瀏
    覽到該等訊息時，信以為真而陷於錯誤，遂於如附表所示之
    時、地，將如附表所示之金額匯至被告乙○○之上揭中小企
    銀帳戶內，該等匯入之款項並旋遭詐欺集團成員提領殆盡，
    因認被告癸○○、乙○○2人均涉有刑法第30條第1項前段、
    第339條第1項之幫助詐欺取財罪嫌等詞。
二、證據能力之說明：
    查被告癸○○、乙○○2人對於本判決所引用之下列各項證
    據方法之證據能力，於法院調查證據時，知有刑事訴訟法第
    159條第1項不得為證據之情形，並未於言詞辯論終結前聲明
    異議，茲審酌該等言詞陳述及書面作成時之情況，並無不宜
    作為證據之情事，依刑事訴訟法第159條之5之規定，自得作
    為證據，合先敘明。
三、按犯罪事實應依證據認定之，無證據不得認定犯罪事實；不
    能證明被告犯罪或其行為不罰者，應諭知無罪之判決，刑事
    訴訟法第154條第2項、第301條第1項分別定有明文。又告訴
    人之告訴，係以使被告受刑事追訴為目的，是其陳述是否與
    事實相符，仍應調查其他證據以資審認。且事實之認定，應
    憑證據，如未能發現相當證據，或證據不足以證明，自不能
    以推測或擬制之方法，以為裁判基礎。且認定犯罪事實所憑
    之證據，雖不以直接證據為限，間接證據亦包括在內；然而
    無論直接或間接證據，其為訴訟上之證明，須於通常一般之
    人均不致有所懷疑，而得確信其為真實之程度者，始得據為
    有罪之認定，最高法院52年臺上字第1300號、40年臺上字第
    86號及76年臺上字第4986號分別著有判例可資參照。又刑事
    訴訟法第161條已於91年2月8日修正公布，修正後同條第1項
    規定：檢察官就被告犯罪事實，應負舉證責任，並指出證明
    之方法。因此，檢察官對於起訴之犯罪事實，應負提出證據
    及說服之實質舉證責任。倘其所提出之證據，不足為被告有
    罪之積極證明，或其闡明之證明方法，無從說服法官以形成
    被告有罪之心證，基於無罪推定之原則，自應為被告無罪判
    決之諭知（最高法院92年臺上字第128號判例意旨參照）。
四、本件公訴意旨認被告癸○○、乙○○涉犯上開幫助詐欺取財
    犯行，無非係以：(一)、告訴人壬○○、丁○○，被害人丙○○、戊○○、辛○○，告訴人己○○、被害人庚○○等7
    人於警詢證稱無訛，並有告訴人壬○○及被害人辛○○、庚○○轉帳之自動櫃員機交易明細表各1張、拍賣網頁列印資
    料共9張、被告乙○○之上揭中小企銀帳戶基本開戶資料、
    存摺存提明細及依帳號查詢客戶資料各1份附卷可稽，(二)
    、被告2人均係憑報紙上1則小廣告之聯絡電話與對方聯繫，
    然該則小廣告上除留有行動電話號碼1支外，別無其他諸如
    公司名稱、地址等相關資訊，此有該則廣告報紙影本1張附
    卷可稽。是依上情，實難認定被告2人對於其所應徵之公司
    有何信任可言，(三) 、再被告2人為具社會歷練之成年人，
    本於生活經驗及智識，對於詐騙集團利用人頭帳戶詐騙他人
    匯款之用，應有認識，在遇此特殊求職情形，更應有所警覺
    ，然其竟仍將上開帳戶之存摺及提款卡含密碼交付予不詳之
    人使用，縱然其關於應徵工作部分之陳述屬實，其主觀上仍
    顯具有縱容他人利用其帳戶作為詐欺工具之不確定故意等語
    為其主要論據。惟訊據被告癸○○、乙○○2人固均不否認
    收受、交付上開中小企銀帳戶等資料之事，然均堅詞否認有
    為何幫助詐欺取財之犯行，被告癸○○辯稱：伊依報載電話
    撥去應徵司機兼助理的工作，一個年約30歲綽號「蘋果」的
    人與伊約在學府路與興大路的便利商店見面，伊將所有之中
    國信託商業銀行之提款卡及身分證影本交付予該人，他稱要
    將日薪及紅利匯入該戶頭，要伊於星期一再打電話給他，後
    來綽號「蘋果」之人稱伊上開提款卡無法使用，有將提款卡
    還給伊，嗣伊於隔週星期一再打電話給綽號「蘋果」之人時
    ，電話已沒人接，另伊以電話應徵工作時，有一個女會計告
    訴伊去收被告乙○○的存摺影本及提款卡(含密碼)等物，因
    她說倘伊去收存摺等物，即會錄取伊，被告乙○○亦係與會
    計聯絡，並非與伊聯絡，伊未得有任何報酬，後來伊向被告
    乙○○稱這是詐騙集團，建議他去警局備案等情，被告乙○○辯述：伊依報載電話撥去應徵司機的工作，一個女性會計
    接聽，她要伊準備身分證影本、存摺影本及提款卡、密碼以
    作人事的資料，伊乃於98年2月18日下午至中清路的麥當勞
    拿身分證影本等物予被告癸○○，該會計並稱於98年2月23
    日正式上班擔任司機時，她會將上開資料還予伊，嗣伊於年
    月日撥打同一支應徵工作的電話時，即無人接聽，伊即向銀
    行查證，並至第五分局備案及告發被告癸○○，伊備案時，
    警察向伊稱「你是詐欺犯，不用來了，縱你未到，亦會抓來
    作筆錄」，伊覺得不公平，另因為伊將身分證影本等資料均
    交付予被告癸○○，故伊即打電話通知被告癸○○前來作筆
    錄，伊退伍後僅在一家電子公司上過班，實在無找工作的經
    驗，係因無知才會被騙等語。
五、經查：
(一)、上揭中小企銀帳戶係被告乙○○申請設立一節，為被告乙○○所自承，並有中小企銀帳戶之基本開戶資料立帳申請
      書1份在卷可稽（見臺中市警察局第五分局中分五偵字第
      0980007484號頁26、27），此情應堪認定。又告訴人壬○○、丁○○，被害人丙○○、戊○○、辛○○，告訴人己○○、被害人庚○○等7人分別均因於網路購物，而各於
      如附表所載之匯款時間轉出如附表所示之受騙金額，至被
      告上開系爭中小企銀帳戶等情，業據告訴人壬○○等7人
      分別於警詢時陳述及被害人熊比心於檢察官偵訊時具結證
      述其等遭詐騙經過及轉帳時間、金額等情綦詳（見上揭第
      0000000000號警卷頁10至24、臺灣板橋地方法院檢察署98
      年度偵字第12698號頁8、9），且有告訴人壬○○提供之
      陽信銀行自動櫃員機交易明細表1紙、被害人辛○○所提
      供之臺灣銀行自動櫃員機交易明細表1紙、被害人熊比心
      所提供之中國信託自動櫃員機交係明細表1紙、被告乙○○上開中小企銀帳戶之基本開戶資料、存摺存提明細、依
      帳號查詢客戶資料各1份及拍賣網頁列印資料共9張在卷可
      稽（見上揭第000000  0000號警卷頁45、46、61至65、臺
      灣板橋地方法院檢察署98年度偵字第12698號頁15、16 至
      19），自堪信為真實。然上開證據，均僅足證明告訴人壬○○等7人確有遭詐騙而將款項轉入被告乙○○所申設之
      上開中小企銀帳戶之事實，尚不足以推論被告2人係基於
      幫助他人詐欺取財之不確定故意，提供及收受、交付被告
      乙○○所有上開中小企銀帳戶供詐騙集團用以詐騙告訴人
      壬○○等7人之款項。從而，本案之爭點，應係被告2人究
      竟因何原因提供、收受並交付上開中小企銀帳戶，且被告
      2人對於交付上開中小企銀帳戶可能供他人作為犯罪工具
      ，有無認識或預見。
(二)、審之我國為杜絕利用人頭帳戶詐欺取財犯罪之層出不窮，
      向來對於提供人頭帳戶之處罰，率多係以間接之情況證據
      推論提供人頭帳戶者具有不確定之幫助故意，而追究其罪
      責，並非以直接之積極證據以證明其幫助詐欺取財犯行。
      惟因目前治安機關積極查緝利用人頭帳戶詐取欺取財方興
      未艾，詐取集團價購取得人頭帳戶不易，而改以詐騙手法
      取得人頭帳戶，並趁被害人未及警覺發現前，以之充為臨
      時人頭帳戶而供詐欺取財短暫使用者，亦時有所聞而不乏
      其例。因而以人頭帳戶之幫助詐欺取財罪是否成立，既因
      有上開受詐騙而交付帳戶資料之可能，基於無罪推定，有
      疑唯利原則，則就提供帳戶者是否確係基於直接故意或間
      接故意而為幫助詐欺，自應從嚴審慎認定，倘提供帳戶者
      有可能是遭詐騙所致，對其幫助犯罪之故意，尚無法確信
      其係出於直接故意或間接故意為之，而仍有合理懷疑存在
      時，自應為有利於行為人之認定。復按交付帳戶而幫助詐
      欺罪之成立，必須幫助人於行為時，明知或可得而知，被
      幫助人將持其所交付之帳戶向他人詐取財物，如出賣、出
      租或借用等情形，或能推論其有預知該帳戶被使用詐取他
      人財物之可能；反之，如非基於自己自由意思而交付，如
      遺失、被脅迫、遭詐欺等，幫助之人並無幫助之意思，亦
      非認識被幫助人將犯詐欺罪，其失去帳戶相關資料時既不
      能預測被他人作為騙錢之工具，則其交付帳戶之資料，即
      不能成立幫助詐欺罪。本件：
  １、被告癸○○於警詢、檢察官訊問及本院審理時均供稱：伊
      以0000000000號之行動電話撥打自由時報報載之應徵電話
      即0000000000號，應徵司機兼助理的工作，總機小姐稱一
      天底薪1,000元，每收一件身分證影本、提款卡等物，獎
      金200元，伊有於98年2月18日下午2時30分許，在臺中市
      ○○路麥當勞前，收取被告乙○○之身分證影本及提款卡
      (含密碼)，並於同日下午5至6時許，拿至臺中市○○路與
      學府路交叉口之便利商店處，交付予一個綽號「蘋果」之
      成年男子，該人的聯絡電話為0000000000號等情(見上開
      第000  0000000號警卷頁2至4、臺灣臺中地方法院檢察署
      98 年度偵字第8477號頁15)，與被告乙○○於警詢、檢察
      官偵訊及本院審理時所供述：伊撥打自由時報報載之應徵
      電話即0000000000號，應徵司機的工作，接聽的女子稱要
      應徵工作須影印存摺、身分證及交付提款卡，故伊於98年
      2  月18日下午2時30分許，在臺中市○○路麥當勞外面，
      將身分證影本、上開中小企銀帳戶之存摺影本及提款卡(
      含密碼)，交付予被告癸○○，他的聯絡電話為000000000
      0號之情(見上開第0000000000號警卷頁7至8、前揭第8477
      號偵卷頁13、14、臺灣板橋地方法院檢察署98年度偵字第
      12698號頁39) 均互核大致相符，且被告癸○○及乙○○2
      人均係撥打自由時報報載之同一支行動電話即0000000000
      號電詢應徵司機工作，而卷附之自由時報應徵廣告亦明載
      「徵個人司機3名無庸自備車限中夜班人員薪＋獎金37000
      以上另徵助理一名0000000000見報一週內有效」等文字(
      見上揭第0000000000號警卷頁70) ，而證人子○○在本院
      審理時具結證稱：伊係撥打自由時報報載之0000000000號
      的電話應徵司機的工作，工作的內容是載小姐上班，因為
      現在嫖客怕警察抓，故以匯款方式，伊載的部分，即由嫖
      客匯錢至伊的帳戶，再以提款卡領出後與公司分帳，伊與
      年約2、30歲的男子約在中興大學附近咖啡廳外面的位置
      碰面，當場伊有交付身分證及駕照影本，嗣再受電話告知
      交付郵局提款卡，乃於同日至興大路與學府路交叉口的統
      一便利商店交付提款卡予該名男子，並同時遇到被告癸○○，而互留電話供日後成為同事後聯絡之用，後來被告癸○○有再向伊收取郵局存摺影本，對方於電話中有稱過二
      天伊即可以去上班，但對方並沒有打電話給伊，且於隔週
      星期一發現伊郵局帳戶被凍結，伊有打電話給被告癸○○
      稱好像被騙了，故與被告癸○○去報案，但警察稱伊與被
      告癸○○均係嫌疑人，不用報案等開庭，之後即回去等情
      (見本院卷頁48至51、55)，另被告癸○○以證人之身分在
      本院具結證述：伊撥打0000000000電話，第一通是1個女
      子接的，她說你是要應徵司機，然後要伊之後再打，第二
      通是1個男子接的，問是要當司機或助理，伊說都好，他
      就約在臺中市○○路與學府路口的統一超商外面碰面，見
      面時，他說如果作司機載小姐的話，底薪一天1,000元，
      如果作助理幫他收金融卡、證件，每收一件200元，大約
      月入36,000元，伊有交付中國信託銀行的提款卡、密碼及
      存摺影本、身分證影本，因對方說客人要轉錢進來，他會
      領出來與伊對分，伊於98年2月18日下午2、3點左右，在
      臺中市○○路上的麥當勞門口外面，這是因為伊應徵司機
      工作的公司會計打電話要伊前往臺中市○○路麥當勞門口
      ，去收取被告乙○○上開中小企銀帳戶提款卡、密碼、存
      摺影本、身分證影本，因為會計有留被告乙○○的電話給
      伊，所以快到約定地點時，有先打電話給被告乙○○確認
      ，被告乙○○亦尚打電話給公司會計，確認是不是有派伊
      收取上開資料，當時被告乙○○有說他是要應徵司機，嗣
      於98年2月23日中午左右被告乙○○有打電話給伊，詢問
      他何時可以去上班，伊即撥打電話問公司會計，但是都撥
      打不通，後來子○○來找伊，稱他的帳戶已經有二筆款項
      進出，邀伊一起去報案，伊即撥電話給被告乙○○，告訴
      他也要去報警，因為伊有欠中國信託銀行300,000元的信
      用貸款，故對方有將伊所交付的中國信託銀行之提款卡還
      給伊，因伊還有郵局的帳戶，但沒有提款卡，所以對方叫
      伊星期一去申辦郵局提款卡交給他，伊第一次與子○○見
      面的時間是接近中午時，當天係與綽號「蘋果」之人及子
      ○○見面，而第二次與子○○見面，是去收取被告乙○○
      上開資料時，順便去收取子○○的存摺影本，而與子○○
      見面之情(見本院卷頁53至55)，再參以被告乙○○於本院
      審理時供述：被告癸○○向伊收取上開中小企銀帳戶存摺
      影本等資料時，只有說他也是第一天上班，而向伊應徵司
      機的人有說要伊將中小企銀帳戶存摺影本等資料交給被告
      癸○○，被告癸○○於98年2月23日有打電話給伊，說他
      及他的朋友被騙、被當成人頭帳戶，並叫伊去報警之情(
      見本院卷頁58)，以及被告癸○○所有行動電話000000000
      0號於98年2月17、18日，有撥打、接收自由時報報載廣告
      刊登之行動電話0000000000號之通話紀錄，於98年2月18
      日下午2時29分18秒至38秒，有撥打被告乙○○之行動電
      話00000 00000號之通話紀錄，嗣自98年2月19日至同年月
      20日，亦有多通與上揭行動電話0000000000號，及向被告
      癸○○收受被告乙○○所有前開中小企銀帳戶等資料、交
      予綽號「蘋果」真實姓名年籍均不詳之成年男子、其所持
      用的行動電話0000000000號之通話紀錄，此有被告癸○○
      所有行動電話0000000000號遠傳電信股份有限公司之雙向
      通聯紀錄1份在卷可稽(見臺灣臺中地方法院檢察署98年度
      核交字第672號頁3至5) ，應認被告2人辯述其等分別因謀
      職遭詐騙陷於錯誤而於98年2月18日交付及代收前揭被告
      乙○○所有中小企銀帳戶之存摺影本及提款卡(含密碼)等
      資料之內容，並非不可採信。
   2、承上，被告2人前揭所為之辯解並非全然不可採信，則被
      告2人雖係為謀糊口而應徵從事社會秩序邊緣之工作，縱
      有不妥，但被告癸○○因應徵司機兼助理之工作，及被告
      乙○○因應徵司機之工作，而分別代收及交付上開中小企
      銀帳戶之存摺影本及提款卡(含密碼)之行為，是否確有幫
      助詐欺取財之認識及出於不確定之幫助故意，自應從嚴審
      慎認定。而公訴人就被告2人代收及交付上揭中小企銀帳
      戶提款卡及密碼予他人之原因，亦未能提出積極證據確實
      證明被告2人係基於自由意思而交付該資料，故本案實有
      合理懷疑被告2人未有幫助詐欺取財罪之犯行，且公訴人
      所舉證據，尚無法積極直接證明被告2人確均有幫助詐欺
      取財之不確定故意，此外，復查無其他具體事證足資證明
      被告2人有何公訴人所指之幫助詐欺犯行，本件既存有合
      理懷疑，而致本院無法形成被告2人有罪之確切心證，自
      屬不能證明被2人告犯罪，揆諸前開法條規定及判例意旨
      ，本件自應諭知被告2人無罪之判決。
六、另臺灣臺中地方法院檢察署98年度偵字第18077、18098號及
    臺灣臺南地方法院檢察署98年度偵字第11215號移送併辦意
    旨均詳如附件一至三之移送併辦意旨書所載之內容，該等併
    辦意旨書因認與前開起訴部分為同一事實，請求併案審理。
    然本件被告乙○○既經本院以犯罪無法證明而諭知無罪之判
    決，與上開移送併辦部分，不生裁判上或實質上之一罪關係
    ，自亦無從予以審理，此部分各應退回檢察官另為適法之處
    理，附此敘明。
據上論斷，應依刑事訴訟法第301條第1項，判決如主文。
本案經檢察官甲○○到庭執行職務
中    華    民    國    98    年    11     月    23    日
                  刑事第三庭  審判長法  官  周瑞芬
                                    法  官  陳思成
                                    法  官  楊曉惠
以上正本證明與原本無異。
如不服本判決應於收受本判決後10日內向本院提出上訴書狀，並
應敘述具體理由。如未敘述上訴理由者，應於上訴期間屆滿後20
日內向本院補提理由書狀（均須按他造當事人之人數附繕本）「
切勿逕送上級法院」。
                                    書記官  謝明倫
中    華    民    國    98     年    11    月    23    日
附表
┌─┬───┬───────┬─────────┬─────┐
│編│告訴人│匯款時間      │匯款地點          │受騙金額  │
│號│      │              │                  │          │
├─┼───┼───────┼─────────┼─────┤
│一│壬○○│98年2月19日中 │臺北市之某陽信銀行│  4,000元 │
│  │      │午12時45分許  │ATM               │          │
│  │      │              │                  │          │
├─┼───┼───────┼─────────┼─────┤
│二│丁○○│98年2月19日之 │在彰化縣彰化市中興│  8,100元 │
│  │      │某時          │路之住處以網路ATM │          │
│  │      │              │方式匯款          │          │
├─┼───┼───────┼─────────┼─────┤
│三│丙○○│98年2月19日之 │在臺北縣中和市南山│ 15,000元 │
│  │      │某時          │路之住處以網路ATM │          │
│  │      │              │方式匯款          │          │
├─┼───┼───────┼─────────┼─────┤
│四│戊○○│98年2月19日下 │臺北縣永和市○○路│  3,900元 │
│  │      │午3時48分許   │33號之土地銀行竹林│          │
│  │      │              │分行ATM           │          │
├─┼───┼───────┼─────────┼─────┤
│五│辛○○│98年2月19日下 │臺北市中山區中山北│ 26,000元 │
│  │      │午3時55分許   │路1段150號之臺灣銀│          │
│  │      │              │行ATM             │          │
├─┼───┼───────┼─────────┼─────┤
│六│己○○│98年2月20日之 │桃園縣桃園市○○路│  6,600元 │
│  │      │某時          │99號之臺灣中小企銀│          │
│  │      │              │桃園分行ATM       │          │
├─┼───┼───────┼─────────┼─────┤
│七│庚○○│98年2月19日下 │臺北縣中和市之某中│  4,000元 │
│  │      │午3時46分許   │國信託商業銀行ATM │          │
│  │      │              │                  │          │
└─┴───┴───────┴─────────┴─────┘


司法院資訊處製作；財團法人民間司法改革基金會備份。
